臺灣高等法院臺南分院刑事判決
109年度原上更一字第55號
上  訴  人  臺灣嘉義地方檢察署檢察官
上  訴  人  
即  被  告 甲○○





指定辯護人  許崇賓律師
上列上訴人因被告加重詐欺等案件，不服臺灣嘉義地方法院107
年度原訴字第11號，中華民國108年3月20日第一審判決（起訴案
號：臺灣嘉義地方檢察署107年度偵字第2253、2254號，移送併
辦案號：同署107年度偵字第3640號），提起上訴，判決後經最
高法院發回更審，本院判決如下： 
    主  文
原判決關於附表（即原判決附表一編號3、3-1、3-2）所示成年
人與少年犯三人以上共同詐欺取財罪刑部分，及定執行刑部分均
撤銷。
甲○○成年人與少年犯三人以上共同詐欺取財罪，處有期徒刑壹年
壹月。
    事  實
一、甲○○為成年人，其於民國（下同）106年6月23日起，基於參
    與犯罪組織之犯意，參與吳尚瑜（已死亡）為首、及另有黃
    敦祥、少年黃○剛（90年5月生）、真實身分不詳成年人，組
    成以電信話務機房集團電話詐騙不特定人財物之持續性及牟
    利性結構性犯罪組織（被訴參與犯罪組織犯行不另為免訴諭
    知，詳後述）；於參與期間，知悉黃○剛為未滿18歲之少年
    ，仍與黃敦祥、黃○剛、吳尚瑜及不詳身分成年人等詐騙集
    團成員，共同基於意圖為自己不法所有，3人以上詐欺取財
    之犯意聯絡，約定由吳尚瑜交付IPHONE、SAMSUNG行動電話
    各1支（各含SIM卡1張，門號不詳）與黃敦祥，供作通知詐
    欺取財聯絡之工作機，由該詐騙集團不詳成年成員於同年月
    23日17時53分許，撥打電話與乙○○，向其佯稱網路購物會員
    設定錯誤，須依指示操作自動櫃員機解除設定，致羅某陷於
    錯誤，依指示操作自動櫃員機，將如附表所示金額，於附表
    所示之時間，轉/存入如附表所示之人頭帳戶後，黃敦祥獲
    通知被害人匯款進入人頭帳戶後，再持上開2支工作機與甲○
    ○所有之門號0000000000號行動電話聯絡，持吳尚瑜提供之
    人頭帳戶提款卡及密碼，由黃敦祥、甲○○及黃○剛3人一同於
    附表所示之時間、地點，由黃敦祥或黃○剛提領如附表所示
    款項，甲○○則於現場把風，並於提款結束後，由黃敦祥收取
    當日提領之款項，將之交與吳尚瑜；吳尚瑜旋自黃敦祥交付
    之款項抽取2%交付與黃敦祥，其中1%為黃敦祥之報酬，剩餘
    之各0.5%由黃敦祥交付與甲○○及黃○剛為報酬。
二、甲○○嗣於106年7月17日16時40分許，在臺中市○○區○○路000
    巷00弄00號外，為警拘提並扣得上開犯罪所用之門號000000
    0000號行動電話機具1支（含SIM卡一枚）；黃敦祥於106年8
    月9日12時58分許，在彰化縣○○鄉○○路0段000號旁空地，為
    警拘提到案，並扣得供上開犯罪所用之IPHONE、SAMSUNG行
    動電話2支及SIM卡2枚（扣於臺灣南投地方法院106年度原訴
    字第18號案件）。
    理  由
壹、本院審判範圍：
　　被告甲○○經原審判處罪刑及沒收後，經本院108年度原上訴
    字第2、3號駁回上訴（本院上訴審判決附表一編號1-14、17
    -22部分所處之罪刑及沒收），復經最高法院就被告被訴本
    院上訴審判決附表一編號3部分撤銷發回，其餘上訴駁回。
    而本院上訴審判決附表一編號3「原審主文」欄僅諭知罪刑
    ，沒收部分則經原審另於判決主文諭知沒收、追徵（此部分
    併經本院上訴審判決駁回上訴）。參酌檢察官上訴僅指摘本
    院上訴審判決關於被告所犯組織犯罪防制條例，未依該條例
    第3條第3項宣付強制工作，有判決不適用法則之違法，並未
    就沒收、追徵部分有所指摘。而最高法院亦僅就本院上訴審
    判決附表一編號3關於原審諭知罪刑部分撤銷發回，理由欄
    載明「本件原判決維持第一審論處被告甲○○如附表一編號3
    所示成年人與少年犯三人以上共同詐欺取財（尚犯參與犯罪
    組織）『罪刑』部分之判決，駁回其與檢察官在第二審上訴」
    ，可見本次撤銷發回應僅限於被告本院上訴審判決關於「附
    表一編號3」所處罪刑（包括參與犯罪組織）部分，不及於
    原審另於判決主文諭知犯罪工具、犯罪所得沒收、追徵部分
    。又沒收具有獨立之法律效果，並非從刑，既未經撤銷發回
    ，即非本院更一審審判之範圍，合先敘明。
貳、證據能力方面：　　
一、被告經合法通知，未於審判期日到庭，但據其前到庭與辯護
    人及檢察官就本判決所引用屬於具傳聞性質之證據，均明示
    同意有證據能力，且均已依法踐行調查證據程序，基於尊重
    當事人對於傳聞證據之處分權，及證據資料愈豐富愈有助於
    真實發現之理念，本院審酌該等證據作成時情況，並無違法
    取證之瑕疵，且無顯不可信之情形，以之作為證據應屬適當
    ，均有證據能力。
二、本判決所引用其餘非供述證據部分，檢察官、被告及辯護人
    均不爭執其證據能力，亦查無有違反法定程序取得之情形，
    與本案待證事實又具有關聯性，均得採為證據。
參、實體方面
一、前揭犯罪事實，業據上訴人即被告甲○○坦承不諱（原審原訴
    字第11號卷一﹛下稱原審卷一﹜第339-340頁、卷二﹛下稱原審
    卷二﹜第159-160頁、本院上訴字第2號卷﹛下稱上訴卷﹜第508
    -509頁）；而被告為本件行為時，知悉黃○剛係未滿18歲之
    少年，又為被告供認在卷（上訴卷第306頁）；核與證人黃
    敦祥偵查中之供證、黃○剛於警詢及偵查中之證述相符，並
    經證人即被害人乙○○指證綦詳，復有監視器畫面翻拍照片（
    警795號卷第24-29頁、偵1390號卷第22-39）、桃園市政府
    警察局平鎮分局建安派出所受理各類案件紀錄表、簡便格式
    表、內政部警政署反詐騙諮詢專線紀錄表、被害人金融機構
    存摺及內頁之交易明細、自動櫃員機交易明細表（他1752號
    卷2第64-79頁）、第一商業銀行總行函附之客戶基本資料、
    交易明細（原審卷一第211-214頁）；此外，並有門號00000
    00000號行動電話機具1支（含SIM卡一枚）扣於本案，及上
    開IPHONE、SAMSUNG行動電話2支及SIM卡2枚，扣於臺灣南投
    地方法院106年度原訴字第18號案件，有臺灣南投地方法院1
    06年度原訴字第18號判決影本可參（上訴卷第313-371頁）
    ；足認被告自白並無瑕疵，並與事實相符，復有相關證據足
    資佐證，其自白堪信為真實可採。是本件事證明確，被告犯
    行，堪以認定。
二、論罪部分：
　㈠核被告所為，係犯刑法第339條之4第1項第2款之3人以上共同
    詐欺取財罪。
  ㈡共同正犯之成立，祇須具有犯意之聯絡、行為之分擔，既不
    問犯罪動機起於何人，亦不必每一階段犯行均經參與（最高
    法院34年上字第862號判決），共同正犯之意思聯絡，原不
    以數人間直接發生者為限，若有間接之聯絡者，亦包括在內
    ，如甲分別邀約乙、丙犯罪，雖乙、丙間彼此並無直接之聯
    絡，亦無礙於其為共同正犯之成立（最高法院有77年度台上
    字第2135號判決）；被告加入吳尚瑜、黃敦祥、黃○剛、真
    實身分不詳成年人組成之詐欺集團，在共同意思範圍內，經
    由各成員間直接或間接之聯絡，各自分擔犯罪行為之一部，
    向附表所示被害人詐財牟利，互利用他人之行為，各有犯意
    聯絡及行為分擔，為共同正犯。
  ㈢被告所屬詐騙集團成員向附表所示被害人乙○○詐騙，致乙○○
    先後3次將款項匯入該人頭帳戶，再由被告與黃敦祥、黃○剛
    等人先後多次提領款項，均係基於對乙○○詐欺取財之同一犯
    意，使同一被害人，於密接時、地多次匯款，再於密接時、
    地多次提領匯入之款項，均是侵害同一被害人之財產法益，
    各行為之獨立性極為薄弱，依一般社會健全觀念，在時間差
    距上難以強行分開，在刑法評價上，以視為數個舉動之接續
    施行，合為包括之一行為予以評價，較為合理，自屬接續犯
    ，應論以單純一罪。
　㈣被告行為時明知黃○剛（90年5月出生）為未滿18歲少年，仍
    與少年黃○剛共同犯之，應依兒童及少年福利與權益保障法
    第112條第1項前段規定，加重其刑。
　㈤檢察官107年度偵字第3640號移送併辦（附表編號2部分，與
    已起訴之如附表部分為相同犯罪事實，本院應併予審理。
三、不另為免訴判決部分：
　㈠公訴意旨另以：黃敦祥於106年6月初某日起，經吳尚瑜招攬
    ，參與吳尚瑜（已死亡）為首所組成之詐騙車手犯罪集團，
    並招攬被告甲○○、少年黃○剛（90年5月生）等人加入，組成
    以電信話務機房集團電話詐騙不特定人財物之持續性及牟利
    性結構性犯罪組織，因認被告涉犯修正前組織犯罪防制條例
    第3條第1項後段參與犯罪組織罪嫌云云。
  ㈡按案件曾經判決確定者，應諭知免訴之判決，刑事訴訟法第3
    02條第1款定有明文。又刑事訴訟法第302條第1款規定，案
    件曾經判決確定者，應諭知免訴之判決，此項訴訟法上所謂
    一事不再理之原則，關於實質上一罪或裁判上一罪，均有其
    適用。法律上一罪之案件，無論其為實質上一罪（接續犯、
    繼續犯、集合犯、結合犯、吸收犯、加重結果犯）或裁判上
    一罪（想像競合犯及刑法修正前之牽連犯、連續犯），在訴
    訟上均屬單一性案件，其刑罰權既僅一個，自不能分割為數
    個訴訟客體，縱僅就其中一部分犯罪事實（即顯在事實）提
    起公訴或自訴，如構成犯罪，即與未經起訴之其餘犯罪事實
    （即潛在事實）發生一部與全部之關係（即一部起訴及於全
    部），法院對此單一不可分之整個犯罪事實，即應全部審判
    （即審判不可分）；而單一案件之一部犯罪事實曾經有罪判
    決確定者，其既判力及於全部，其餘犯罪事實不受雙重追訴
    處罰（即一事不再理），應受免訴之判決。換言之，實質上
    一罪或裁判上一罪案件，倘已經起訴之顯在事實業經判決有
    罪確定者，縱法院於裁判時不知尚有其他潛在事實，其效力
    仍及於未起訴之其餘潛在事實，此即既判力之擴張。再所謂
    「同一案件」係指所訴兩案之被告相同，被訴之犯罪事實亦
    屬同一者而言；接續犯、吸收犯、結合犯、加重結果犯及刑
    法修正前之常業犯等實質上一罪，暨想像競合犯、刑法修正
    前之牽連犯、連續犯之裁判上一罪者，均屬同一事實。
　㈢復按刑罰責任之評價與法益之維護息息相關，對同一法益侵
    害為雙重評價，是過度評價；對法益之侵害未予評價，則為
    評價不足，均為法之所禁。又加重詐欺罪，係侵害個人財產
    法益之犯罪，其罪數之計算，核與參與犯罪組織罪之侵害社
    會法益有所不同，審酌現今詐欺集團之成員皆係為欺罔他人
    ，騙取財物，方參與以詐術為目的之犯罪組織。倘若行為人
    於參與詐欺犯罪組織之行為繼續中，先後多次為加重詐欺之
    行為，因參與犯罪組織罪為繼續犯，犯罪一直繼續進行，直
    至犯罪組織解散，或其脫離犯罪組織時，其犯行始行終結。
    故該參與犯罪組織與其後之多次加重詐欺之行為皆有所重合
    ，然因行為人僅為一參與犯罪組織行為，侵害一社會法益，
    屬單純一罪，應僅就「該案中」與參與犯罪組織罪時間較為
    密切之首次加重詐欺犯行論以參與犯罪組織罪及加重詐欺罪
    之想像競合犯，而其他之加重詐欺犯行，祗需單獨論罪科刑
    即可，無需再另論以參與犯罪組織罪，以避免重複評價。是
    如行為人於參與同一詐欺集團之多次加重詐欺行為，因部分
    犯行發覺在後或偵查階段之先後不同，肇致起訴後分由不同
    之法官審理，為維護法之安定性，並裨益法院審理範圍明確
    、便於事實認定，即應以數案中「最先繫屬於法院之案件」
    為準，以「該案件」中之「首次」加重詐欺犯行與參與犯罪
    組織罪論以想像競合。縱該首次犯行非屬事實上之首次，亦
    因參與犯罪組織之繼續行為，已為該案中之首次犯行所包攝
    ，該參與犯罪組織行為之評價已獲滿足，自不再重複於他次
    詐欺犯行中再次論罪，俾免於過度評價及悖於一事不再理原
    則。至於「另案」起訴之他次加重詐欺犯行，縱屬事實上之
    首次犯行，仍需單獨論以加重詐欺罪，以彰顯刑法對不同被
    害人財產保護之完整性，避免評價不足（最高法院109年度
    台上字第3945號、5598號判決意旨參照）。
　㈣經查，被告於106年6月23日起，加入黃敦祥、少年黃○剛（90
    年5月生）、真實身分不詳成年人等人，組成以電信話務機
    房集團電話詐騙不特定人財物之持續性及牟利性結構性犯罪
    組織，擔任取款車手之工作，所涉刑法第339條之4第1項第2
    款之3人以上共同詐欺取財犯行，業經臺灣南投地方檢察署
    檢察官於106年12月6日偵查終結，以106年度少連偵字第41
    、48、71、73、74、76、77號提起公訴，並經臺灣南投地方
    法院以106年度原訴字第18號判處罪刑確定，有臺灣高等法
    院被告前案紀錄表、起訴書、刑事判決書在卷可稽（原審卷
    一第89-155頁、上訴卷第313-371頁，下稱前案）。而觀之
    被告前案與本件之犯罪情節，被告均是受黃敦祥招攬，於相
    近之時間參與詐欺集團，擔任車手之工作，兩案手法雷同，
    可見被告係持續參與相同詐騙集團之犯罪組織，且無脫離該
    集團之情事，其參與犯罪組織犯行應屬繼續犯之單純一罪，
    雖前案之犯罪時間在本件之後，但前案既先經檢察官提起公
    訴而繫屬法院，揆之上開說明，前案即為被告參與該犯罪組
    織之「首次」犯行，既經臺灣南投地方檢察署檢察官就被告
    3人以上共同詐欺取犯行提起公訴，復經臺灣南投地方法院
    判處罪刑確定，此部分與參與犯罪組織犯行有裁判上一罪關
    係，為該案確定判決既判力所及，本案被告被訴參與犯罪組
    織之犯罪事實，不應受雙重訴追處罰，自應就此部分為不另
    免訴判決之諭知。
四、撤銷改判之理由：
  ㈠原審以被告罪證明確，因予論罪科刑，固非無見。但查：被
    告參與犯罪組織部分應不另為免訴判決之諭知，已如上述，
    原審認被告另犯修正前組織犯罪防制條例第3條第1項之參與
    犯罪組織罪，且與所犯本件3人以上共同犯詐欺取財罪，為
    一行為同時觸犯二罪名，依想像競合犯之例，從一重之3人
    以上共同犯詐欺取財罪處斷，自有不當。被告上訴以其僅領
    得報酬8千元、非主謀，且未預見黃○剛為少年，原審量刑過
    重云云，檢察官上訴以原審未依組織犯罪防制條例第3條第3
    項規定宣付強制工作不當等語，分別指摘原判決不當，固均
    無理由，但原判決此部分既有上開可議之處，即屬無可維持
    ，應由本院將原判決此部分予以撤銷改判；定執行刑部分因
    失所附麗，一併撤銷。
　㈡茲審酌被告為圖私利，擔任詐騙集團車手之分工，使詐騙集
    團成員得以取得被害人財物，其犯罪之動機、目的、手段、
    兼衡被告並非詐欺集團核心成員，復非實施詐術之人，參與
    情節及法益侵害程度，次於車手頭之黃敦祥、上游吳尚瑜等
    人，併參以被告實際獲取之報酬，行為時甫屆成年，思慮不
    周，犯後於原審及本院上訴審坦承犯行，於更一審則未到庭
    且住居所不明，其所犯參與犯罪組織部分雖不另為免訴諭知
    ，但因其與少年共犯本件犯行，經依法加重其刑後，原審量
    處之有期徒刑1年1月已是最低度刑，無從再予減輕，兼衡其
    陳述國中肄業之智識程度，為板模工人，家中有哥哥、二位
    弟弟、母親及繼父等家庭生活、經濟狀況等一切情狀，量處
    如附表主文欄所示之刑，以資懲儆（犯罪工具及犯罪所得之
    沒收、追徵業已確定，非本院更一審審判範圍，已如前述，
    此部分之沒收、追徵不再論述）。
五、被告經合法傳喚，無正當理由未到庭，爰不待其到庭，逕予
    判決。
據上論結，應依刑事訴訟法第369條、第364條、第299條第1項前
段、第371條，判決如主文。
本案經檢察官李鵬程提起公訴及移送併辦，檢察官林俊良提起上
訴，檢察官柯怡伶到庭執行職務。
中　　華　　民　　國　　110 　年　　1 　　月　　27　　日
                  刑事第一庭    審判長法  官  楊清安  
                                      法  官  蕭于哲
                                      法  官  陳珍如
以上正本證明與原本無異。
如不服本判決應於收受送達後20日內向本院提出上訴書狀，其未
敘述上訴理由者，並得於提起上訴後20日內向本院補提理由書（
均須按他造當事人之人數附繕本）「切勿逕送上級法院」。
　　　　　　　　　　　　　　　　　　　書記官  盧建元
中　　華　　民　　國　　110 　年　　1 　　月　　27　　日
附錄本判決論罪科刑法條：
刑法第339條之4：
犯第三百三十九條詐欺罪而有下列情形之一者，處一年以上七年
以下有期徒刑，得併科一百萬元以下罰金：
一、冒用政府機關或公務員名義犯之。
二、三人以上共同犯之。
三、以廣播電視、電子通訊、網際網路或其他媒體等傳播工具，
    對公眾散布而犯之。
前項之未遂犯罰之。

附表
起訴/併辦 被害人 轉/存入時間 人頭帳戶 （匯款資料出處） 轉/存入金額（新臺幣） 提款時間及金額（新臺幣） 提款地點 原審主文 2253、2254、3640號起訴及併辦編號2；4644併辦編號1 乙○○ 106年6月23日19時29分 袁倫凱之第一商業銀行新莊分行帳戶000-00000000000號 （出處：原審11號卷一第214頁） 29,980元 *同日19時33分：20,000元 *同日19時34分：20,000元 雲林縣○○市○○路00號（元大銀行斗信分行） 甲○○成年人與少年犯三人以上共同詐欺取財罪，處有期徒刑壹年壹月。   106年6月23日19時33分  29,980元         *同日19時43分：20,000元 *同日19時43分：20,000元 *同日19時46分：9,000元 雲林縣○○市○○路00號（華南銀行斗六分行）    106年6月23日19時35分  29,980元         同日22時16分：7,000元 雲林縣○○市○○路00號（第一銀行斗六分行）